【裁判字號】    92,台非,387
【裁判日期】    921113
【裁判案由】    偽造文書
【裁判全文】
最高法院刑事判決                                九十二年度台非字第三八七號
    上  訴  人  最高法院檢察署檢察總長
    被      告  乙○○
                甲○○
右上訴人因被告等偽造文書案件，對於台灣高等法院中華民國九十二年七月二十四日
第二審確定判決（九十二年度上易字第一０六六號，起訴案號：台灣板橋地方法院檢
察署九十一年度偵續一字第六號），認為違法，提起非常上訴，本院判決如左：
    主  文
上訴駁回。
    理  由
非常上訴理由稱：「按已受請求之事項未予判決者，其判決當然為違背法令，刑事訴
訟法第三百七十九條第十二款定有明文。次按『上訴人提出偽契，對於他人所有之山
場杉木，訴請判令歸其所有，即係向法院施用詐術，使將第三人之物交付於己，雖其
結果敗訴，仍於行使偽造私文書罪外，成立詐欺未遂罪名』，『上訴人將其變造之字
據提出法院請為追償，意在利用法院不正確之判決，達其使對造交付租穀之目的，自
與施用詐術使人將第三人之物交付之情形無殊，即又成立詐欺罪名，雖其行使變造私
文書之方法行為較詐欺罪為重，依刑法第五十五條，仍應從行使變造私文書罪處斷，
但關於詐欺行為究不能置而不論。原審以上訴人提出變造手據，無非矇蔽法院，使之
認定錯誤，與向之被害人著手詐欺取財者不同，祇論以行使變造私文書罪，其見解顯
有誤會』，此有貴院二十八年上字第三九一二號、二十九年上字第九九０號判例可供
參照。查本件檢察官起訴書內容為：被告乙○○、甲○○係夫妻，明知債務人鄭德化
僅積欠伊等新台幣（下同）一千餘萬元，而非四千萬元，竟共同基於使公務員登載不
實之犯意，分別於民國八十四年十月二十八日由被告甲○○聲明債權為二千一百五十
八萬六千元；及於同年月三十日由被告乙○○聲明債權為二千二百六十三萬元，向原
審法院民事執行處，聲請參與分配鄭德化遭法院查封拍賣財產之拍賣款項，而使承辦
之公務員，將此不實事項登載於職務上所掌之公文書上，足以生損害於該民事執行處
對債權認定之正確性，亦足以生損害於其他債權人之分配額等情。原審雖以公訴人起
訴被告等犯罪事實部分，業經以不能證明其犯罪而諭知無罪之判決，因認檢察官上訴
論旨所指被告等使公務員登載不實事項於公文書及詐欺犯行，與起訴部分，並無連續
犯或牽連犯之裁判上一罪關係，非起訴效力所及，而予以駁回。查本件檢察官雖僅以
被告犯有刑法第二百十四條使公務員登載不實文書罪嫌而提起公訴，惟起訴書敘明：
被告乙○○、甲○○係夫妻，明知債務人鄭德化僅積欠伊等一千餘萬元，而非四千萬
元，竟共同基於使公務員登載不實之犯意，分別於八十四年十月二十八日由被告甲○
○聲明債權為二千一百五十八萬六千元；及於同年月三十日由被告乙○○聲明債權為
二千二百六十三萬元，向原審法院民事執行處，聲請參與分配鄭德化遭法院查封拍賣
財產之拍賣款項等情，顯已敘明其詐欺之犯罪事實。原審經庭訊證人鄭德化後，既認
被告等以其所持鄭德化簽發之本、支票參與分配所主張之債權額計四千多萬元確有不
實，則其意圖為自己不法之所有，持鄭德化簽發不實債權憑證之本票及支票，聲請參
與分配鄭德化遭查封拍賣財產之拍賣款項，顯係以欺罔之手段，意圖利用法院民事執
行處製作不正確之分配表，以達案外人鄭德化交付款項之目的，自屬施用詐術使人將
第三人之物交付之行為，雖該執行案件因核發債權人憑證而結案，並未製作分配表，
然被告等詐欺犯行於其將不實之本票及支票提出於法院執行處時即已構成，仍應負詐
欺未遂罪責，查本件詐欺犯行因與起訴之偽造文書部分為同一犯罪事實，顯已在起訴
之範圍，自為起訴之效力所及，原審應依法予以審判，乃原審認非起訴之效力所及而
予以駁回，原判決顯有『已受請求之事項未予判決』之違誤。案經確定，爰依刑事訴
訟法第四百四十一條、第四百四十三條提起非常上訴，以資糾正」等語。
本院按已受請求之事項未予判決者，其判決當然為違背法令，刑事訴訟法第三百七十
九條第十二款定有明文。然所謂已受請求之事項未予判決者，係指其請求事項屬於訴
之範圍，例如起訴、自訴、反訴或上訴效力所及部分，法院本應審判，而竟未為判決
者而言。又同法第二百六十七條規定，檢察官就犯罪事實一部起訴者，其效力及於全
部，係指已起訴之部分及未起訴之部分，均應構成犯罪，並具有牽連關係者而言，若
起訴之事實不構成犯罪，與他部分自不生牽連關係，即無一部效力及於全部之餘地。
再刑法第三百三十九條第一項之詐欺罪，以意圖為自己或第三人不法之所有，以詐術
使人將本人或第三人之物交付為要件。本件起訴書犯罪事實欄記載：被告乙○○、甲
○○夫妻二人，明知債務人鄭德化僅積欠伊等一千餘萬元，非四千萬元，竟共同基於
使公務員登載不實之犯意，分別於民國八十四年十月二十八日由甲○○聲明債權二千
一百五十八萬六千元，同年月三十日由乙○○聲明債權二千二百六十三萬元，向台灣
板橋地方法院民事執行處聲請參與分配鄭德化遭法院查封拍賣之財產，使法院承辦公
務人員將此不實事項登載於職務上所掌之公文書上，足以生損害於執行法院對債權認
定之正確性及其他債權人之分配額，因認被告二人涉犯刑法第二百十四條罪嫌等情。
並未起訴被告二人尚有意圖為自己或第三人不法之所有，施用詐術，使人將本人或第
三人之物交付之詐欺犯罪構成事實。蓋因被告二人之前揭被訴事實，苟成立犯罪，復
尚觸犯刑法第三百三十九條第二項之詐欺取財未遂罪時，則於法律評價上，應屬二行
為，而有方法與目的之牽連關係。但本件起訴部分，既經原審審理結果，認該執行案
件之執行債權人以拍賣無實益為由，向執行法院聲請撤銷查封而核發債權憑證結案，
被告二人因而經同法院函復無從辦理參與分配而退回參與分配之聲請，且未核發債權
憑證予被告二人，被告二人參與分配之行為，既未使承辦公務人員將該不實債權等事
項登載於職務上製作之分配表或債權憑證等公文書上，與刑法第二百十四條之構成要
件即有不合，應不成立犯罪，即與未經起訴之詐欺取財未遂部分無裁判上一罪關係可
言，無從併予審理，因而維持第一審諭知被告二人無罪之判決，駁回檢察官之第二審
上訴，經核並無不合。此與本院二十八年上字第三九一二號、二十九年上字第九九０
號判例係指行為人提出偽造或變造私文書，請求法院判令將他人之山場杉木歸其所有
，或達使對造交付租穀之目的，除成立行使偽造（變造）私文書罪外，尚犯詐欺未遂
或既遂罪，即起訴部分已成立犯罪，與未經起訴之詐欺部分具有牽連犯等裁判上一罪
關係，為起訴效力所及者，情節有別，尚難執為適法之非常上訴理由。非常上訴意旨
指摘原確定判決有已受請求之事項未予判決之違背法令，尚有誤會，應予駁回。
據上論結，應依刑事訴訟法第四百四十六條，判決如主文。
中      華      民      國    九十二    年     十一     月     十三     日
                              最高法院刑事第十一庭
                                  審判長法官  張  淳  淙
                                        法官  謝  俊  雄
                                        法官  蘇  振  堂
                                        法官  張  春  福
                                        法官  呂  丹  玉
      右正本證明與原本無異
                                              書  記  官
中      華      民      國    九十二    年     十一     月     十九     日


司法院資訊處製作；財團法人民間司法改革基金會備份。
